# Aplikasi Accurate Accounting Pada Perusahaan Dagang

## Capaian Pembelajaran {.unnumbered}

Setelah mempelajari bab ini, Anda diharapkan mampu:

1.  Menjelaskan secara sekilas mengenai perusahaan dagang.
2.  Mempraktikkan contoh kasus dari perusahaan dagang dengan Accurate
    Accounting V.5.
3.  Menjelaskan dan mempraktikkan langkah -- langkah persiapan bekerja
    dengan Accurate Accounting V.5.
4.  Menjelaskan dan mempraktikkan cara melakukan input transaksi --
    transaksi yang terjadi di perusahaan dagang dengan Accurate
    Accounting V.5.
5.  Menjelaskan dan mempraktikkan cara menyusun laporan keuangan dengan
    Accurate Accounting V.5.

## Sekilas Mengenai Perusahaan Dagang

Perusahaan dagang adalah perusahaan yang melakukan transaksi jual beli
barang dagangan dengan tujuan mendapatkan keuntungan. Setiap transaksi,
baik penjualan maupun pembelian, dapat dilakukan secara tunai dan
kredit. Apabila selama transaksi jual/beli terdapat produk rusak/cacat,
maka produk tersebut dapat dikembalikan (diretur). Accurate Accounting
V.5 dapat membantu perusahaan dagang untuk mencatat transaksi-transaksi
keuangannya dan menghasilkan laporan keuangan secara tepat dan akurat.
Aplikasi ini menyediakan menu-menu utama, seperti pembelian (Purchase),
penjualan (Sales), kas dan bank (Cash and bank), aset tetap (Fixed
Asset), serta berbagai fasilitas lainnya yang dapat membantu Anda
menyusun laporan keuangan.

**Transaksi Pembelian (Purchase)**

Transaksi pembelian dimulai dari terjadinya pesanan pembelian (purchase
order) sampai dengan pelunasan utang, baik dengan potongan maupun tanpa
potongan pembelian. Berikut 6 macam template yang dibuat terkait
transaksi pembelian.

a.  Permintaan Pembelian (Purchase Requisition).
b.  Pesanan Pembelian (Purchase Order).
c.  Penerimaan Barang (Receive Items).
d.  Faktur Pembelian (Purchase Invoice).
e.  Retur Pembelian (Purchase Retur).
f.  Pembayaran atas pembelian (Purchase Payment).

**Pesanan Pembelian (Purchase Order)**

Berikut beberapa kemungkinan yang terjadi saat melakukan transaksi
pesanan pembelian.

a.  Pesanan dengan mata uang dasar (base currency) rupiah atau asing.
    Pesanan pembelian dapat dilakukan dengan mata uang rupiah maupun
    mata uang asing. Pengaturan terkait mata uang dapat dilakukan pada
    pilihan Field Currency saat melengkapi informasi mengenai pemasok
    (Vendor).
b.  Pesanan dengan pembayaran uang muka pembelian. Saat melakukan
    pesanan pembelian bisa jadi dilakukan dengan pembayaran uang muka.
    Pembayaran uang muka pembelian ini dengan aplikasi Accurate
    Accounting V.5 dapat dilakukan dari Purchase Order atau Purchase
    Invoice dengan mengklik Down Payment dan membayarnya di Purchase
    Payment.
c.  Pembatalan pesanan. Pesanan pembelian yang dilakukan adakalanya
    tidak dapat diterima seluruhnya. Hal ini bisa saja terjadi karena
    stok barang yang dimiliki pemasok (Vendor) tidak mencukupi. Sering
    kali karena kebutuhan mendesak membuat perusahaan terpaksa menutup
    (membatalkan) pesanan atas sisa barang yang belum terpenuhi
    tersebut, dan membuat pesanan baru kepada pemasok (Vendor) lainnya.
    Sebagai bukti telah membatalkan pessanan tersebut, perusahaan harus
    mengirimkan Voucher pembatalan pesanan.

**Penerimaan Barang (Receive Items)**

Saat terjadi penerimaan barang (receive items), perusahaan akan mengakui
bertambahnya jumlah persediaan (inventory). Namun terkait kepastian
berapa jumlah utang yang harus diakui masih menunggu dikirimnya tagihan
dari pemasok (Vendor). Accurate Accounting V.5 memberikan solusi, yaitu
dengan mencatat jumlah persediaan dan harga pokok barang sementara
(unbilled received items) sebesar nilai yang telah diinput ke dalam
Purchase Order (PO). Jika PO tersebut tidak memuat besarnya harga, maka
jurnal tetap dibuat tetapi dengan nilai nol. Baru setelah tagihan dari
pemasok datang, barang yang diterima tersebut dicatat ke dalam Faktur
Pembelian (Purchase Invoice). Semua transaksi yang berhubungan dengan
barang yang diterima tersebut akan direkap dalam suatu daftar yang dapat
dilihat dengan membuka Daftar (List) -- Pembelian (Purchase) -- Barang
yang Diterima (Receive Items).

**Faktur Pembelian (Purchase Invoice)**

Berikut beberapa kemungkinan terjadinya pembelian barang:

a.  Pembelian yang diawali dengan Purchase Order (PO).
b.  Pembelian yang diawali dengan Receive Order (RO).\
c.  Pembelian yang dilakukan secara langsung tanpa diawali dengan PO
    maupun RO.
d.  Pembelian yang dilakukan secara langsung dan tunai.

Semua transaksi pembelian akan dirangkum dalam sebuah daftar (register)
yang dapat dilihat dengan membuka menu Daftar (List) -- Pembelian
(Purchase) -- Faktur Pembelian (Purchase Invoice).

**Retur Pembelian (Purchase Invoice)**

Pembelian yang dilakukan akan mengakibatkan berkurangnya utang,
sekaligus berkurangnya jumlah barang yang dibeli. Jika pembelian
sebelumnya dikenakan pajak, maka secara otomatis juga akan mengurangi
besarnya pajak. Semua transaksi yang berhubungan dengan retur pembelian
dapat dilihat dengan membuka menu Daftar (List) - Pembelian (Purchase) -
Retur Pembelian (Purchase Return). Format tampilan dapat ditentukan
berdasarkan pemasok, mata uang, atau periode tertentu.

**Pembayaran Pemasok (Vendor Payment)**

Pembayaran Pemasok (Vendor Payment) berguna untuk mencatat transaksi
pembayaran/pelunasan utang yang timbul dari Purchase Invoice dan
Purchase Order.

**Laporan Pembelian dan Utang (Purchase and Payable Report)**

Laporan yang berhubungan dengan transaksi pembelian dan utang kepada
pemasok (Vendor) dapat dilihat pada dua kelompok laporan yang terpisah.
Accurate Accounting V.5 membagi laporan ke dalam kelompok Laporan
Pembelian (Purchase Reports) untuk transaksi yang berhubungan dengan
pembelian dan kelompok Utang Usaha dan Pemasok (Account Payable and
Vendors) untuk transaksi yang berhubungan dengan data pemasok dan utang
perusahaan.

**Transaksi Penjualan (Sales Order)**

Transaksi Penjualan berhubungan dengan piutang usaha (pelanggan), mulai
dari terjadinya pesanan penjualan (sales order) sampai dengan pelunasan
piutang, baik dengan potongan maupun tanpa potongan penjualan. Berikut 6
macam template yang dapat dibuat terkait transaksi penjualan:

a.  Penawaran Penjualan (Sales Requisition).
b.  Pesanan Penjualan (Sales Order).
c.  Pengiriman Barang (Delivery Order).
d.  Faktur Penjualan (Sales Invoice).
e.  Retur Penjualan (Sales Return).
f.  Penerimaan dari Pelanggan (Customer Receipt).

**Pesanan Penjualan (Sales Order)**

Berikut beberapa kemungkinan yang terjadi saat melakukan transaksi
pesanan penjualan.

a.  Pesanan dengan mata uang dasar (base currency) rupiah atau asing.
    Pesanan penjualan dapat dilakukan dengan mata uang Rupiah maupun
    mata uang asing.
b.  Pesanan dengan penerimaan uang muka penjualan. Pada saat menerima
    pesanan penjualan seringkali perusahaan juga menerima uang muka
    penjualan.
c.  Pembatalan Pesanan. Oleh karena kurangnya stok barang yang dimiliki
    oleh perusahaan, dan susahnya untuk membelinya lagi dari pemasok,
    membuat perusahaan harus memberitahu calon pembeli mengenai hal
    tersebut. Biasanya kita memberitahukan hal ini ini melalui telepon,
    faksimil, surel, atau media lainnya untuk selanjutnya dibuatkan
    surat pembatalan pesanan. Surat tersebut juga dimaksudkan untuk
    menutup (membatalkan) pesanan agar jumlah barang yang tidak dapat
    terpenuhi ini tidak masuk dalam Reminder

**Item on Sales.**

Semua pesanan penjualan (sales order) yang telah diinput dapat dilihat
daftarnya dengan membuka menu Daftar (List) -- Penjualan (Sales) -
Pesanan Penjualan (Sales Order).

**Pengiriman Barang (Delivery Order)**

Saat terjadi pengiriman barang, Accurate Accounting V.5 sudah mengurangi
jumlah stok barangnya di Persediaan (Inventory) dan sudah menghitung
besarnya Beban Pokok Penjualan (Cost of Goods Sold) sesuai metode yang
dipilih. Selanjutnya setelah barang yang dikirim tersebut dibuatkan
Faktur Penjualan (Sales Invoice), baru dicatat besarnya jumlah piutang
usaha (Account Receivable) pada akun Penjualan (Sales). Ada beberapa
kemungkinan penyebab terjadinya surat jalan ini, diantaranya (1) surat
jalan dari pesanan penjualan, dan (2) surat jalan tidak dari pesanan
penjualan. Semua transaksi yang berhubungan dengan pengiriman barang
tersebut akan direkap dalam suatu daftar yang dapat dilihat dengan
membuka menu Daftar (List) -- Penjualan (Sales) - Pengiriman Barang
(Delivery Order).

**Faktur Penjualan (Sales Invoice)**

Berikut beberapa kemungkinan terjadinya penjualan barang.

a.  Penjualan yang diawali dengan Sales Order (SO).
b.  Penjualan yang diawali dengan Delivery Order (DO).
c.  Penjualan yang dilakukan secara langsung tanpa diawali dengan SO
    maupun DO.
d.  Penjualan yang dilakukan secara langsung dan tunai.
e.  Penjualan barang secara lump sum.

**Retur Penjualan (Sales Return)**

Retur penjualan akan mengurangi jumlah piutang dan menambah jumlah
barang yang tersedia untuk dijual. Jika penjualan sebelumnya dikenakan
pajak, maka secara otomatis juga akan mengurangi besarnya pajak.

**Penerimaan dari Pelanggan (Customer Receipt)**

Penerimaan dari Pelanggan (Customer Receipt) berguna untuk mencatat
transaksi pembayaran/pelunasan piutang yang timbul dari Sales Invoice
dan Sales Order.

**Laporan Penjualan dan Piutang (Sales and Receivable Report)**

Laporan yang berhubungan dengan transaksi penjualan dan piutang kepada
pelanggan dapat dilihat pada dua kelompok laporan yang terpisah.
Accurate Accounting V.5 membagi laporan ke dalam kelompok Laporan
Penjualan (Sales Reports) untuk transaksi yang berhubungan dengan
penjualan dan kelompok Piutang Usaha dan Pelanggan (Account Receivable
and Customers) untuk transaksi yang berhubungan dengan data pelanggan
dan piutang pelanggan.

## Contoh Kasus Perusahaan Dagang

Berikut mengenai PT Mandiri Furnitur:

Nama Perusahaan : PT Mandiri Furnitur

NPWP : 1.251.349.071.000

Alamat : Jalan S. Parman No. 183, Yogyakarta

Kota : Yogyakarta

No. Telepon : (0274) 24434

No. Faksimile : (0274) 24433

Tanggal Mulai (Tutup Buku) : 31 Desember 2015

Mata Uang : Rupiah

PT Mandiri Furnitur adalah badan usaha yang bergerak dalam penjualan
barang-barang furniture. pada tanggal 1 Januari 2016, pemilik PT Mandiri
Furnitur memutuskan untuk menggunakan aplikasi Accurate Accounting V.5
dalam pengolahan data keuangan perusahaan tersebut. Anda diminta untuk
melakukan input saldo awal perusahaan dan transaksi-transaksi yang
terjadi selama bulan Januari 2016 ke dalam aplikasi tersebut. Berikut
adalah Neraca Saldo per tanggal 31 Desember 2015.

**PT MANDIRI FURNITUR**

**NERACA SALDO**

Per Tanggal 31 Desember 2015

```{r echo=FALSE}
library(kableExtra)
library(readxl)
NS_Mandiri <- read_excel("Komputasi.xlsx", 
    sheet = "NS Mandiri Furniture")
knitr::kable(NS_Mandiri)
```

**Daftar Pelanggan**

```{r echo=FALSE}
library(kableExtra)
library(readxl)
Daftar1_Mandiri <- read_excel("Komputasi.xlsx", 
    sheet = "Daftar Piutang Mandiri", range = "A1:F6")
knitr::kable(Daftar1_Mandiri)
```

**Daftar Pemasok**

```{r echo=FALSE}
library(kableExtra)
library(readxl)
Daftar2_Mandiri <- read_excel("Komputasi.xlsx", 
    sheet = "Daftar Piutang Mandiri", range = "A8:F11")
knitr::kable(Daftar2_Mandiri)
```

**Daftar Produk Furnitur**

```{r echo=FALSE}
library(kableExtra)
library(readxl)
Daftar3_Mandiri <- read_excel("Komputasi.xlsx", 
    sheet = "Daftar Produk Mandiri")
knitr::kable(Daftar3_Mandiri)
```

**Informasi tambahan:**

a.  Pengaturan Accurate Accounting V.5 menggunakan pengaturan
    dasar/singkat.
b.  Peralatan yang memiliki umur ekonomis 4 tahun dibeli pada tanggal 1
    Oktober 2014.
c.  Kendaraan yang memiliki umur ekonomis 5 tahun dibeli pada tanggal 1
    Januari 2013.
d.  Aset tetap dibeli dan mulai digunakan pada tanggal dan bulan yang
    sama.
e.  Pencatatan persediaan barang dagangan menggunakan metode perpetual.
f.  Penilaian persediaan barang dagang menggunakan metode rata-rata.
g.  Aset tetap dicatat dengan metode garis lurus.
h.  ada PPN sebesar 10%.

## Langkah-Langkah Pengerjaan

**Pengaturan awal**

1.  Buka aplikasi Accurate Accounting V.5.
2.  Selanjutnya akan tampil manual form Welcome to Accurate 5.
3.  Terdapat 5 ikon yang dapat dipilih klik Create New Company untuk
    membuat data perusahaan yang baru. Pilih Local, lalu ketikkan nama
    berkas, Directory:\Folder\File Name, lalu klik Next. Dapat juga
    dengan mengklik icon ellipsis ... pada jendela Open Database, lalu
    cari letak direktori D:, letak Folder, dan kemudian klik Create.
    Selanjutnya, klik Next.
4.  Tunggu beberapa saat sampai proses pembuatan database yang baru
    telah selesai dilakukan. Setelah selesai, secara otomatis Accurate
    Accounting V.5 akan menampilkan form Login, yang mana Anda diminta
    mengisikan User ID dan Password. Perlu diperhatikan bahwa baik User
    ID maupun Password tidak case sensitive, ini artinya besar kecilnya
    huruf yang diketik tidak dibedakan. Selanjutnya, klik Next.

**Persiapan singkat (Quick Setup)**

1.  Pada menu utama, klik Setup, Lalu klik Quick Setup. Pilih bahasa
    yang ingin Anda gunakan, misalnya, English. Berikutnya, klik Next.
2.  Berikutnya, Anda diminta untuk memilih salah satu dari dua tipe
    persiapan, yakni Basic Setup dan Advance Setup. Pada Basic Setup,
    data yang akan diminta adalah Currency and Company Info, Cash/Bank,
    Customers and Vendors, serta Items and Services. Sementara pada
    Advance Setup, data yang akan diisikan lebih lengkap, seperti
    Currency and Company Info, Accounts and Other Lists, Customer and
    Vendor, Projects and Departments, Inventory, Fixed Assets, serta
    Trial Balance. Anda dianjurkan untuk memilih Basic Setup. Klik Next.
3.  Pada Quick Setup, terdapat bagian Currency and Company Info. Pada
    bagian ini, Anda diminta melengkapi informasi mengenai perusahaan
    dan juga mengisi mata uang dan kurs yang digunakan perusahaan untuk
    proses transaksi. Pada bagian Company Name, ketik PT Mandiri
    Furnitur. Pada bagian address, ketik Jalan S.Parman No. 183,
    Yogyakarta. Pada bagian Start Date (Cut Off), ketik tanggal mulai
    (tutup buku) perusahaan, yakni 31/12/2015. Terkait mata uang, pada
    bagian Name, ketik IDR, karena mata uang yang digunakan adalah
    rupiah. Pada bagian Rate, ketik nilai tukar mata uang tersebut,
    yakni 1. Pada bagian Country, ketik asal negara mata uang tersebut,
    yakni Indonesia. Pada bagian Symbol, ketik simbol mata uang
    tersebut, yakni Rp. Selanjutnya, klik Next.
4.  Pada Quick Setup, terdapat bagian Cash/Bank. Pada bagian ini, Anda
    diminta melengkapi informasi mengenai Kas/Bank perusahaan. Pada
    bagian Cash/Bank Information, isikan data pada kolom yang diminta.
    Pada bagian Name, ketik nama akun Kas atau Bank yang dimiliki
    perusahaan, misalnya, Saldo Kas (Cash on Hand). Pada bagian Balance
    Date, ketik tanggal dari saldo akun kas atau bank yang dimiliki
    tersebut, yakni 31 Desember 2015. Pada bagian Current Balance, ketik
    besarnya saldo akun Kas atau Bank yang dimiliki perusahaan pada
    tanggal saldo diinput, misalnya, 3200000 (tidak pakai titik). untuk
    akun Saldo Kas (Cash on Hand). Selanjutnya, klik Next.
5.  Pada Quick Setup, terdapat bagian Customer and Vendors. Pada bagian
    ini, Anda diminta melengkapi informasi mengenai pelanggan dan
    pemasok di Perusahaan. Bagian bagian ini terbagi menjadi dua yakni
    Customer and Vendor. pada bagian Customer, Anda diminta melengkapi
    informasi mengenai pelanggan perusahaan. Pada bagian Name, ketik
    nama-nama pelanggan yang dimiliki perusahaan, misalnya PT Gunung
    Agung. Pada bagian Opening Balance, input saldo awal piutang
    pelanggan yang dimiliki perusahaan. Untuk melakukan input saldo awal
    piutang pelanggan, klik Opening Balance yang ada di kotak dialog.
    Selanjutnya, akan muncul tampilan Opening Balance Detail, misalnya,
    untuk PT Gunung Agung. Pada bagian Invoice No., ketik nomor faktur
    penjualannya yakni FP- 512027. Pada bagian Date, ketik tanggal
    faktur penjualan, yakni 31 Desember 2015. Sementara pada bagian
    Opening Balance, ketik besarnya saldo awal piutang pelanggan
    tersebut, yakni 10000000 (Tidak pakai titik) Klik Next untuk
    menyimpan informasi tersebut. Ulangi Aktivitas ini untuk semua
    pelanggan. Klik Next.
6.  Pada bagian Vendor, Anda diminta melengkapi informasi mengenai
    pemasok perusahaan. Pada bagian Name, ketik nama-nama pemasok yang
    dimiliki perusahaan, misalnya CV Usaha Maju. Pada bagian Opening
    Balance, input saldo awal hutang yang dimiliki perusahaan kepada
    pemasok tersebut. Untuk melakukan input saldo awal utang, klik
    Opening Balance yang ada di kotak dialog. Selanjutnya akan muncul
    tampilan Opening Balance Detail, misalnya, untuk CV Usaha Maju. Pada
    bagian Invoice No., ketik nomor faktur pembelian, yakni UM-9401.
    Pada bagian Date, ketik tanggal faktur pembelian, yakni 31
    Desember 2015. Sementara pada bagian Opening Balance, ketik besarnya
    saldo awal utang, yakni 24000000 (tidak pakai titik). Klik Next
    untuk menyimpan informasi tersebut. Ulangi aktivitas ini untuk semua
    pemasok. Klik Next.
7.  Bagian Items and Services akan muncul tampilan yang memuat Metode
    Perolehan (Cost Method). Accurate Accounting V.5 mencatat persediaan
    barang dagangan menggunakan metode perpetual. Sementara untuk
    menilai persediaan barang dagangan terdapat dua metode, yakni metode
    rata-rata (average) dan metode FIFO (First In, First out). Dalam
    contoh kasus kali ini, Anda diminta menggunakan metode rata-rata
    (average) untuk menilai persediaan barang dagangan.
8.  Berikutnya, akan muncul tampilan yang memuat Informasi Persediaan
    Barang Dagangan (Items Information). Pada bagian ini, Anda diminta
    melengkapi informasi mengenai persediaan barang dagangan yang ada di
    perusahaan. Pada bagian Item No., ketik kode produk/persediaan
    barang dagangan, misalnya P01. Pada bagian Name, ketik nama
    produk/persediaan barang dagangan, misalnya Queen C405 untuk kode
    produk P01. Pada bagian Stock Date, ketik tanggal saldo
    produk/persediaan barang dagangan, yakni 31 Desember 2015. Pada
    bagian Qty, ketik jumlah produk/persediaan barang dagangan misalnya
    15 buah. Pada bagian Unit 1, ketik satuan produk/persediaan barang
    dagangan, misalnya buah. Pada bagian Last Purc. Price/Unit, ketik
    harga beli terakhir untuk setiap unitnya, misalnya, 1200000 (tidak
    pakai titik). Pada bagian Sales Price, ketik harga jual
    produk/persediaan barang dagangan, misalnya 1500000 (tidak pakai
    titik). Ulangi Aktivitas ini untuk seluruh produk/persediaan barang
    dagangan yang dimiliki perusahaan. Klik Next -- Next - Finish.
9.  Berikutnya, Anda diminta mengisi informasi mengenai syarat
    pembayaran. List -- Others - Terms.
10. Klik New, lalu lengkapi informasi mengenai syarat pembayaran,
    misalnya, 2/10, n/30.
11. Klik Next. Selanjutnya, klik Refresh untuk melihat hasilnya.
12. Berikutnya, Anda diminta mengisi informasi mengenai pajak. Klik List
    -- Others - Taxes.
13. Klik New, lalu lengkap informasi mengenai pajak misalnya, besarnya
    PPN adalah 10%.
14. Klik Next. Selanjutnya, klik Refresh untuk melihat hasilnya.
15. Untuk mengatur syarat pembayaran dan PPN pada pemasok, klik List.
    Selanjutnya, klik dua kali pada Vendors.
16. Klik dua kali pada salah satu pemasok. Selanjutnya, klik Terms, etc.
    Pada bagian Terms, Pilih syarat pembayaran pada pemasok. Sebagai
    contoh, syarat pembayaran 5/10, n/30 Untuk CV Usaha Maju. Sementara
    pada bagian Tax, pilih besarnya PPN yang dibebankan misalnya, 10%.
    Klik Next. Ulangi Aktivitas ini untuk semua pemasok. Klik Next.
17. Untuk mengatur syarat pembayaran dan PPN pada pelanggan, klik List.
    Selanjutnya, klik dua kali pada Customer.
18. Klik dua kali pada salah satu pelanggan selanjutnya klik Terms,etc.
    Pada bagian Term, pilih syarat pembayaran pada pelanggan. sebagai
    contoh, Oh cara pembayaran 2/10 N 30 untuk PT Gunung Agung.
    selanjutnya klik Sales. pada bagian Tax, itu pilih besarnya PPN yang
    dibebankan, misalnya 10%. Klik Next. ulangi Aktivitas ini untuk
    semua pelanggan klik Next.
19. Berikutnya dengan aset tetap (Fixed Asset), ada tiga bagian, yakni
    tipe aset tetap kena pajak (fiscal Fixed Asset Type), tipe aset
    tetap (Fixed Asset Type), dan aset tetap baru (New Fixed aset).
    Untuk tipe aset tetap kena pajak (fiscal Fixed Asset Type), klik
    Fixed Asset. Selanjutnya, klik dua kali pada Tipe Aset Tetap Kena
    Pajak (Fiscal Fixed Asset Type).
20. Klik New, lalu lengkap informasi mengenai tipe aset tetap kena
    pajak. Klik Next. Ulangi aktivitas ini untuk semua tipe aset tetap
    kena pajak. Selanjutnya klik Refresh untuk melihat hasilnya.
21. Untuk tipe aset tetap (Fixed Asset Type), klik Fixed Asset.
    Selanjutnya klik dua kali pada Tipe Aset Tetap (Fixed Asset Type).
22. Klik New, lalu lengkapi informasi mengenai tipe aset tetap. Klik
    Next. Ulangi aktivitas ini untuk semua tipe aset tetap. Selanjutnya,
    klik Refresh untuk melihat hasilnya.
23. Untuk aset tetap baru (New Fixed Asset), klik Fixed Asset.
    Selanjutnya klik dua kali pada Aset Tetap Baru (New Fixed Asset).
24. Klik New, lalu lengkapi informasi mengenai tipe aset baru. Klik
    Next. ulangi Aktivitas ini untuk semua aset tetap baru. Selanjutnya
    klik refresh untuk melihat hasilnya.
25. Untuk mengisi saldo awal aset tetap, klik Expenditures. Pada bagian
    Account No., pilih nomor akun Opening Balance Equity. Pada bagian
    Date, ketik tanggal beli aset tetap tersebut. Pada bagian Amount,
    ketik nominal saldo awal aset tetap tersebut. klik Save & New.
    Ulangi aktivitas ini untuk semua aset tetap yang dimiliki
    perusahaan. Selanjutnya klik Refresh untuk melihat hasilnya.
26. Melakukan input akun-akun lain yang ada di Neraca Saldo perusahaan.
    Klik List - Chart of Account - New. Buat akun baru, misalnya, Utang
    Bank (Bank Loan). Pada bagian Opening Balance, ketik -75000000
    (tanpa titik dan dengan tanda minus). Klik Next. Ulangi aktivitas
    ini untuk akun-akun yang lain, seperti Modal Saham (Capital Stock)
    Dan Saldo Laba (Retained Earning). Khusus untuk Saldo Laba (Retained
    Earning), pengisian saldo awalnya dilakukan setelah aktivitas akhir
    periode (Period End).
27. Melakukan aktivitas-aktivitas periode (Period End) dengan mengklik
    Activities -- Periodic - Period End.
28. Pada bagian Period End, ganti periodenya menjadi Desember
    (December). Pada bagian Year, ganti tahunnya menjadi 2015. Klik
    Next.
29. Untuk memeriksa kebenaran persiapan singkat yang telah Anda lakukan
    pada database, Anda dapat melihatnya pada Neraca Saldo Awal
    perusahaan. Klik Reports - Index to Reports - General Ledger - Trial
    Balance (Classic).
30. Pada tampilan Neraca Saldo Awal tersebut, terdapat akun Opening
    Balance sebesar Rp.22.450.000. Angka ini cocok dengan angka yang ada
    di akun Saldo Laba (Retained Earning). Akun Opening Balance Equity
    merupakan akun penumpang saldo awal dari akun Saldo Laba (Retained
    Earning), sehingga akun Opening Balance Equity harus bernilai (0)
    Nol. Klik List, lalu klik Chart of Account. Klik dua kali pada akun
    Saldo Laba (Retained Earning). Pada bagian Opening Balance, ketik
    -22450000 (tanpa titik dan dengan tanda minus). Klik Next.
    Selanjutnya klik Refresh untuk melihat hasilnya.

**Penyelesaian Contoh Kasus Terkait Transaksi-Transaksi yang terjadi di
Perusahaan**

Bukti 1 -- Tanggal 2 Januari 2016 Melakukan pesanan pembelian kepada CV
Usaha Maju dengan membayar uang muka sebesar Rp.6.000.000. No. Bukti kas
keluar 01/PO/01/2016.

1.  Klik Activites -- Purchases -- Purchase Order. Isi kolom-kolom yang
    ada.
2.  Selanjutnya, klik Down Payment untuk mencatat besarnya uang muka
    atas transaksi pesanan pembelian tersebut.
3.  Selanjutnya, klik Purchase Payment untuk membayar uang muka atas
    transaksi pesanan tersebut.
4.  Klik Save & Close.

Bukti 2 -- Tanggal 2 Januari 2016

1.  Klik Activities -- Purchases -- Purchase Payment. Isi kolom-kolom
    yang ada.
2.  Klik Save & Close.

Bukti 3 - Tanggal 3 Januari 2016 Melakukan penjualan di counter secara
tunai yang berarti menambah saldo kas perusahaan sebesar Rp.24.956.250.
No. faktur 01/J/01/2016

1.  Klik Activities -- Sales -- Sales Invoice. Isi kolom-kolom yang ada.
2.  Selanjutnya, klik Sales Receipt. Isi kolom-kolom yang ada.
3.  Klik Save & Close.

Bukti 4 -- Tanggal 3 Januari 2016 Menerima pelunasan piutang dari
penjualan dengan no. faktur FP-512061 sebesar Rp.14.550.000. No. bukti
kas masuk 02/KM/01/2016.

1.  Klik Activities -- Sales -- Sales Receipt. Isi kolom-kolom yang ada.
2.  Klik Save & Close.

Bukti 5 -- Tanggal 4 Januari 2015 Menerima barang yang dipesan pada CV
Usaha Maju dengan no. bukti surat jalan SJ-222 dan no. formulir
penerimaan barang PI-002.

1.  Klik Activities -- Purchase -- Receive Item. Pada bagian Vendor.
    Pilih CV Usaha Maju. Klik Select PO, lalu pilih PO barang yang
    diterima. Lengkapi kolom-kolom yang ada..
2.  Klik Save & Close.

Bukti 6 -- Tanggal 6 Januari 2016 Melakukan pengembalian (retur) barang
yang dipesan pada CV Usaha Maju dengan no. nota Kredit 01/NK.02/2016.

1.  Klik Activities -- Purchase -- Purchase Return. Lengkapi kolom-kolom
    yang ada.
2.  Klik Save & Close

Bukti 7 -- Tanggal 11 Januari 2016 Menerima pemindahbukuan dari Bank
Mandiri ke Bank BCA senilai Rp.30.000.000. No. bukti kas keluar
03/KK/01/2016.

1.  Klik Activities -- General Ledger -- Journal Voucher. Lengkapi
    kolom-kolom yang ada.
2.  Klik Save & Close.

Bukti 8 -- Tanggal 11 Januari 2016 Menerima pengembalian (retur) barang
yang dijual di counter dengan no. nota retur 01/NR/01/2016.

1.  Klik Activities -- Sales -- Sales Return. Lengkapi kolom-kolom yang
    ada.
2.  Buat ayat jurnal koreksi retur penjualan ini dicatat oleh Accurate
    Accounting V.5 pada akun Piutang Usaha, padahal transaksi
    penjualannya dilakukan secara tunai.
3.  Klik Save & Close.

Bukti 9 -- Tanggal 18 Januari 2016 Membayar beban Listrik dan telepon
sebesar Rp387.500 dengan no. bukti kas keluar 04/KK/01/2016.

1.  Klik Activities -- Cash & Bank -- Payment. Lengkapi kolom-kolom yang
    ada.
2.  Klik Save & Close.

Bukti 10 -- Tanggal 21 Januari 2016 Membeli motor honda senilai
Rp11.500.000 dengan no. bukti kas keluar 05/KK/01/2016

1.  Klik Activities -- New Fixed Asset. Lengkapi kolom-kolom yang ada.
2.  Klik Expenditures untuk mencatat harga perolehan aset tetap
    tersebut. Lengkapi kolom-kolom yang ada.
3.  Klik Save & Close.

Bukti 11 -- Tanggal 22 Januari 2016 Melakukan penjualan atas
barang-barang dengan no. kode produk P03, P05, dan P06 senilai
Rp29.425.000 ke Toko Buku Utama dengan no. faktur 02/J/01/2016

1.  Klik Activities -- Sales -- Sales Invoice. Lengkapi kolom-kolom yang
    ada.
2.  Klik Save & Close. Bukti 12 -- Tanggal 23 Januari 2016

Pelanggan perusahaan, yakni PT Gunung Agung memesan barang dengan no. PO
GA-001 dan membayar uang muka sebesar Rp10.000.000 melalui Bank Mandiri.

1.  Klik Activities -- Sales -- Sales Order. Lengkapi kolom-kolom yang
    ada.
2.  Selanjutnya, klik Down Payment untuk mencatat besarnya uang muka
    atas transaksi-transaksi penjualan tersebut.
3.  Selanjutnya, klik Customer Receipt untuk mencatat penerimaan uang
    muka atas transaksi penjualan tersebut.
4.  Klik Save & Close.

Bukti 13 -- Tanggal 24 Januari 2016 Menerima pengembalian (retur) barang
yang dijual kepada Toko Buku Utama dengan no. nota retur 02/NR/01/2016.

1.  Klik Activities -- Sales -- Sales Return. Lengkapi kolom-kolom yang
    ada.
2.  Klik Save & Close.

Bukti 14 -- Tanggal 26 Januari 2016 Melakukan penjualan atas
barang-barang dengan no. kode produk P03, P07, DAN P08 senilai
Rp.31.559.000 ke CV Mebel Abadi dengan no. faktur 04/J/01/2016.
Pembayaran dilakukan dengan cek Bank Mandiri.

1.  Klik Activities -- Sales -- Sales Invoice. Lengkapi kolom-kolom yang
    ada.
2.  Oleh karena transaksi penjualannya dilakukan secara tunai, klik
    Customer Receipt yang berada di bagian kiri atas. Lengkapi
    kolom-kolom yang ada.
3.  Klik Save & Close.

Bukti 15 -- Tanggal 28 Januari 2016 Melakukan pembayaran sebagian utang
kepada UD Bersaudara senilai Rp22.000.000 dengan no. bukti kas keluar
05/KK/01/2016. Pembayaran dilakukan melalui Bank BCA senilai
Rp10.000.000 dan Bank Mandiri senilai Rp12.000.000.

1.  Klik Activities -- General Ledger -- Journal Voucher. Lengkapi
    kolom-kolom yang ada.
2.  Klik Save & Close.

Bukti 16 -- Tanggal 29 Januari 2016

1.  Klik Activities -- Cash & Bank -- Payment. Lengkapi kolom-kolom yang
    ada.
2.  Klik Save & Close.

Bukti 17 -- Tanggal 29 Januari 2016 Pelunasan utang pada CV Usaha Maju
berdasarkan Bukti 1 melalui Bank BCA.

1.  Klik Activities -- Purchase -- Purchase Payment. Lengkapi
    kolom-kolom yang ada.
2.  Klik Save & Close.

Bukti 18 -- Tanggal 30 Januari 2016 Pelunasan piutang dari Toko Buku
Utama berdasarkan Bukti 11 melalui Bank Mandiri.

1.  Klik Activities -- Sales -- Sales Receipt. Lengkapi kolom-kolom yang
    ada.
2.  Klik Save & Close.

Bukti 19 -- Tanggal 31 Januari 2016 Pembayaran gaji karyawan untuk bulan
Januari 2016 sebesar Rp14.500.000.

1.  Klik Activities -- Cash & Bank -- Payment. Lengkapi kolom-kolom yang
    ada.
2.  Klik Save & Close.

Bukti 20 -- Tanggal 31 Januari 2016

1.  Nilai akhir dari PPN Keluaran (VAT Out) dan PPN Masukan (VAT In)
    dapat diketahui dengan mengklik Report -- Index to Report -- Tax
    Support Report (Indonesia). Selanjutnya, klik dua kali pada
    Rekonsiliasi PPN Lebih/Kurang Bayar.
2.  Sesuaikan periode, yakni tanggal 1 Januari 2016 sampai dengan
    tanggal 31 Januari 2016. Klik Next.
3.  Nilai PPN Keluaran (VAT Out) sebesar Rp8.509.340, sementara nilai
    PPN Masukan (VAT In) sebesar Rp2.142.500, sehingga selisihnya
    sebesar Rp6.366.840 merupakan PPN Kurang Bayar.
4.  Untuk membuat jurnal rekonsiliasi PPN, klik Activities -- General
    Ledger -- Journal Voucher. Terkait hal ini, buat akun baru, yakni
    akun PPN Kurang Bayar dengan nomor 2500 dan tipe akun Utang Jangka
    Pendek Lainnya.
5.  Klik Save & Close.

Bukti 21 -- Tanggal 31 Januari 2016 Melakukan penyesuaian terkait
penyusutan aset tetap yang dimiliki perusahaan.

1.  Klik Activities -- Periodic -- Period End. Pada bagian Period End,
    ganti periodenya menjadi Januari (January). Pada bagian Year, ganti
    tahunnya menjadi 2016.
2.  Klik Next

## Laporan Keuangan

Untuk melihat Laporan Keuangan, Anda dapat mengklik Report, lalu klik
Financial Report. Pada Report Category, pilih Financial Report. Pada
Report Detail, pilih Balance Sheet (Standard) untuk mengetahui posisi
keuangan perusahaan. Keitk tanggal Laporan Posisi Keuangan (Neraca) yang
ingin ditampilkan. Untuk menampilkan Laporan Laba Rugi, pilih
Profit/Loss (Standard) pada Report Detail lalu ketik periode Laporan
Laba Rugi yang ingin ditampilkan. Untuk menampilkan Laporan Arus Kas
pilih Statement of Cash Flows Summary (Indirect Method) pada Report
Detail dan ketik periode laporan. Langkah serupa dilakukan juga untuk
Laporan Perubahan Ekuitas.
