# Latihan Kasus Perusahaan Dagang

## Latihan 1 

Data Perusahaan

PT Elektra adalah badan usaha yang bergerak dalam bidang penjualan barang elektronik. Pada tanggal 1 Januari 2016, pemilik perusahaan memutuskan untuk menggunakan aplikasi Accurate Accounting V.5 dalam pengolahan data keuangan perusahaannya. Anda diminta oleh perusahaan untuk melakukan input saldo awal perusahaan dan transaksi-transaksi yang terjadi selama bulan Januari 2016 ke dalam aplikasi tersebut. Berikut profil perusahaan yang tersedia.

Nama Perusahaan		: PT Elektra

NPWP			        : 1.251.478.7.021.000

Alamat				    : Jalan Moh. Yamin No. 205, Yogyakarta

Kota              : Yogyakarta

Provinsi    			: Yogyakarta

Kode Pos			    : 25153

No. Telepon			  : 0274 -455672

No. Faksimil			: 0274 -455673

Tanggal Mulai(Tutup Buku): 31 Desember 2015

Mata Uang			    : Rupiah (IDR)

```{r echo=FALSE}
library(kableExtra)
library(readxl)
NS_Elektra <- read_excel("Komputasi.xlsx", 
    sheet = "NS Elektra")
knitr::kable(NS_Elektra)
```


```{r echo=FALSE}
library(kableExtra)
library(readxl)
Daftar1_Elektra <- read_excel("Komputasi.xlsx", 
    sheet = "Daftar Piutang Elektra")
knitr::kable(Daftar1_Elektra)
```

```{r echo=FALSE}
library(kableExtra)
library(readxl)
Daftar2_Elektra <- read_excel("Komputasi.xlsx", 
    sheet = "Daftar Utang Elektra")
knitr::kable(Daftar2_Elektra)
```

```{r echo=FALSE}
library(kableExtra)
library(readxl)
Daftar3_Elektra <- read_excel("Komputasi.xlsx", 
    sheet = "Produk Elektra")
knitr::kable(Daftar3_Elektra)
```

Informasi tambahan:

a.	Pada Accurate Accounting V.5 digunakan pengaturan dasar/singkat.
b.	Bangunan yang memiliki umur ekonomis 20 tahun dibeli pada tanggal 2 Januari 2012.
c.	Peralatan yang memiliki umur ekonomis 4 tahun dibeli pada tanggal 1 Oktober 2014.
d.	Kendaraan yang memiliki umur ekonomis 5 tahun dibeli pada tanggal 1 Januari 2013.
e.	Aset tetap dibeli dan mulai digunakan pada tanggal dan bulan yang sama.
f.	Pencatatan persediaan barang dagangan menggunakan metode perpetual.
g.	Penilaian persediaan barang dagangan menggunakan metode FIFO.
h.	Aset tetap dicatat dengan metode garis lurus.
i.	Tarif PPN sebesar 10%.

Transaksi-Transaksi Perusahaan

Berikut transaksi-transaksi yang terjadi di PT Elektra selama bulan Januari 2016:

Bukti 1 – Tanggal 2 Januari 2016
CV Angkasa Damai memesan produk dengan nomor PO: AD-002 yang berisi 2 produk yaitu lemari es Sharp sebanyak 10 unit dengan harga Rp.7.200.000,- per unit dan lemari es Panasonic sebanyak 10 unit dengan harga Rp.5.400.000,- per unit, dan membayar uang muka sebesar Rp10.000.000 melalui BNI. Termin penjualan 3/10, n/30. 


Bukti 2 – Tanggal 2 Januari 2016
Perusahaan membayar utang bulan lalu (JS-001) kepada CV Jaya Sentosa melalui BRI sebesar Rp32.000.000.

Bukti 3 – Tanggal 3 Januari 2016
Melakukan penjualan secara tunai kepada pelanggan umum, berupa lemari es Samsung sebanyak 10 unit dengan harga Rp 3.360.000,- per unit dan 6 unit lemari es LG dengan harga Rp.4.320.000,- per unit, yang mana hal ini menambah kas perusahaan sebesar Rp64.046.400. Diskon untuk barang P04 sebesar 5%.

Bukti 4 – Tanggal 3 Januari 2016
Menerima pelunasan piutang dari pelanggan (AD-001) melalui BRI sebesar Rp29.100.000.

Bukti 5 – Tanggal 4 Januari 2016
Melakukan pengiriman barang yang dipesan oleh CV Angkasa Damai pada tanggal 2 Januari dengan nomor surat DO-001 dan nomor PO: S1-002

Bukti 6 – Tanggal 6 Januari 2016
Menerima pengembalian (retur) barang yang dipesan CV Angkasa Damai dengan no. nota retur 01/NR/01/2016. Barang yang diretur adalah 1 unit lemari es Sharp.

Bukti 7 – Tanggal 7 Januari 2016
Melakukan peminda bukuan dari BRI ke BNI senilai Rp10.000.000. No. bukti keluar JV-001.

Bukti 8 – Tanggal 11 Januari 2016
Menerima pengembalian (retur) barang yang dijual ke pelanggan umum dengan no. nota retur 02/NR/01/2016. Barang yang diretur adalah 1 unit lemari es Samsung.

Bukti 9 – Tanggal 18 Januari 2016
Membayar beban Listrik sebesar Rp 1.750.000,- dan telepon sebesar Rp 550.000 dengan no. bukti kas keluar PAY-004. 

Bukti 10 – Tanggal 21 Januari 2016
Membeli pick-up senilai Rp48.000.000 dengan no. bukti kas keluar 03/KK/01/2016. Dibayarkan melalui kas/uang tunai.

Bukti 11 – Tanggal 22 Januari 2016
Melakukan penjualan atas barang-barang dengan no. kode produk P06, P07, dan P08 senilai Rp79.002.000 ke Sanjaya Elektronik dengan no. faktur SI-003. Rincian penjualan: 8 unit TV Panasonic seharga Rp 5.040.000,- per unit, 7 unit mesin cuci Sharp seharga Rp.3.000.000,- per unit, dan 5 unit mesin cuci Panasonic seharga Rp.2.100.000,- per unit.

Bukti 12 – Tanggal 23 Januari 2016
Melakukan pesanan pembelian ke CV Bersama Utuh dengan nomor pemesanan PO-001 dan membayar uang muka sebesar Rp15.000.000 melalui BCA. Barang pesanan langsung diterima, yaitu: 5 unit mesin cuci Sharp seharga Rp.2.500.000,- per unit dan 5 unit mesin cuci LG seharga Rp.3.600.000,- per unit. Termin pembelian 3/10, n/30.

Bukti 13 – Tanggal 24 Januari 2016
Menerima pengambilan (retur) barang dari Sanjaya Elektronik dengan no. nota retur 03/NR/01/2016. Barang yang diretur adalah 1 unit mesin cuci Panasonic.

Bukti 14 – Tanggal 26 Januari 2016
Membeli barang-barang ke UD Hana Elektronik dengan no. kode produk P05 sebanyak 5 unit dengan harga Tp.3.500.000,- per unit, P06 sebanyak 3 unit seharga Rp.4.200.000,- per unit, dan P07 sebanyak 5 unit seharga Tp.2.500.000,- per unit. Total nilai penjualan Rp44.517.000 termasuk PPN 10% dengan cek BNI, diskon sebesar 5%.

Bukti 15 – Tanggal 28 Januari 2016
Menerima pelunasan piutang dari CV Cahaya Abadi senilai Rp30.000.000 dengan no. bukti kas masuk CR-003. Pembayaran piutang ini dilakukan melalui BNI senilai Rp20.000.000 dan BRI senilai Rp10.000.000.

Bukti 16 – Tanggal 29 Januari 2016
Membayar beban pemasaran, tarnsportasi, dan perawatan AC masing-masing sebesar Rp.750.000, Rp.250.000, dan Rp.250.000,- yang mana seluruhnya dibayar melalui BRI.

Bukti 17 – Tanggal 29 Januari 2016
Pelunasan piutang yang diterima dari CV Angkasa Damai berdasarkan Bukti 1 melalui BRI.

Bukti 18 – Tanggal 30 Januari 2016
Pelunasan utang kepada CV Bersama Utuh berdasarkan Bukti 12 melalui BNI.

Bukti 19 – Tanggal 31 Januari 2016
Pembayaran gaji karyawan untuk bulan Januari 2016 sebesar Rp15.200.000.

Bukti 20 - Tanggal 31 Januari 2016
Rekonsiliasi PPN dengan akun PPN Kurang Bayar dan nomor akun 2-1203, tipe akun hutang lancar lainnya.

Bukti 21 – Tanggal 31 Januari 2016
Melakukan penyesuaian terkait penyusutan aset tetap yang dimiliki perusahaan.

Soal:

1.	Membuat jurnal umum dan jurnal penyesuaian yang diperlukan sesuai dasar-dasar akuntansi yang telah dipelajari di mata kuliah Pengantar Akuntansi.
2.	Melakukan input seluruh data dan transaksi-transaksi perusahaan untuk kemudian menyusun laporan keuangan perusahaan menggunakan Accurate Accounting V.5.



